【裁判字號】    97,訴,1863
【裁判日期】    980522
【裁判案由】    分割共有物
【裁判全文】
臺灣桃園地方法院民事判決              97年度訴字第1863號
原      告  乙○○
            丙○○
共      同
訴訟代理人  陳文雄律師
複  代理人  康勝男律師
被      告  甲○○
訴訟代理人  張立業律師
            林輝豪律師
上列當事人間請求分割共有物事件，於民國98年4 月28日言詞辯
論終結，本院判決如下：
    主    文
兩造共有坐落桃園縣大溪鎮○○段三二七地號、地目建，面積一
六九平方公尺土地，應予原物分割，其分割方法應如附圖方案一
所示：三二七－Ｂ部分面積八四平方公尺（附圖誤載為零點零零
八四平方公尺）分歸原告取得，並由原告依原告乙○○應有部分
為一四五分之六七，原告丙○○應有部分為一四五分之七八之比
例保持共有；三二七－Ａ部分面積八五平方公尺（附圖誤載為零
點零零八五平方公尺），分歸被告取得。
原告其餘之訴駁回。
訴訟費用由被告負擔二分之一，由原告乙○○負擔二九○分之六
七，由原告丙○○負擔二九○分之七八。
    事實及理由
一、原告起訴主張：
    (一)兩造共有桃園縣大溪鎮○○段327 地號、地目建、面積16
      9 平方公尺之土地（以下簡稱系爭土地），原告乙○○之
      應有部分為290 分之67、原告丙○○之應有部分為290 分
      之78、被告之應有部分為2 分之1 。
    (二)經查，系爭土地並無因物之使用目的而不能分割，亦未有
      以契約訂定不分割之期限，而兩造均同意分割系爭土地，
      惟關於分割方法，兩造則存有齟齬。原告主張以面臨和平
      路之地籍線中點為界，縱向分割，一分為二（分為327-A
      、327- B，如附圖之方案一所示，以下簡稱「縱切」），
      分割後之兩筆土地均能面臨和平路。被告則主張與面臨道
      路之地籍線平行橫切方式，使上下二筆土地面積均等（如
      附圖之方案二所示，以下簡稱「橫切」）。原告主張「縱
      切」，係著眼於簡單化，「縱切」雖然使兩造間取得之土
      地均可能有面臨和平路之寬度不足問題，甚至因此而無法
      單獨建造建物，但至少是公平的，沒有分配不公而需補償
      的問題；至於使用上，將來可與隔壁土地合建，或價賣隔
      壁土地地主，依然不影響所分得土地之價值與效用，因此
      ，「縱切」依然有其優點。而被告所主張之「橫切」雖於
      土地分割後，二筆土地均較完整，而得以充份利用，惟「
      橫切」存在最大的問題即公平性以及分得裡地者之通行。
      系爭土地之西南面面臨大溪鎮○○路。大溪鎮○○路為大
      溪鎮老街所在，且為北台灣著名景點，此乃眾所週知之事
      實。故而，前段臨路店面之土地價值與後段裡地之價值相
      差甚大，何況，裡地為封閉土地，沒有對外聯絡道路，故
      其價值更加低落，而其可利用性也勢必更低。
    (三)若認被告主張之橫切方案是可採行的分割方法，則原告主
      張以抽籤（或拈鬮）方式決定桃園縣大溪鎮○○段327-A
      、327-B 地號土地之歸屬，且分得臨路地（327-A） 者應
      以金錢補償分得裡地（327-B） 者，或者縮小臨路地面積
      ，擴增裡地面積。申言之，以抽籤方式決定誰分得臨路地
      ，誰分得裡地最為公平。若讓原告分得臨路地桃園縣大溪
      鎮○○段327-A 地號土地，原告欣然同意採用被告主張之
      「橫切」分割方案。故而，以抽籤方式決定方案二中桃園
      縣大溪鎮○○段327-A 地號或328-B 地號的歸屬，可免去
      爭議。又臨路地與裡地在價值上或使用上均差異懸殊，因
      此，分得臨路地者，應補償分得裡地者，方才是公平、公
      正的分割。
    (四)末按，各共有人，得隨時請求分割共有物。但因物之使用
      目的不能分割或契約訂有不分割之期限者，不在此限，民
      法第823 條第1 項定有明文。而系爭土地，並無因物之使
      用目的而不能分割，亦未有以契約訂定不分割之期限。為
      此，依前開規定，訴請裁判分割，請求依附圖一之分割方
      案分割，並由原告取得327-B 部分之土地，由被告取得32
      7-A 部分之土地，因被告多分得0.5 平方公尺，以公告現
      值每平方公尺新臺幣（下同）15,754元計算，被告應補償
      原告7,877 元，始符公平。
    (五)聲明：
      1.兩造共有坐落桃園縣大溪鎮○○段327 號，地目為建，
        面積169 平方公尺土地應依附圖方案一之分割方式分割
        ，並由原告取得327-B 部分之土地，由原告乙○○、丙
        ○○，分別以67/145、78/145之比例保持共有，由被告
        取得327-A部分之土地。
      2.被告應給付原告7,877元。
二、被告辯稱：
    (一)被告同意系爭土地予以分割，惟被告不同意原告所提出之
      分割方法：
      原告主張系爭土地之分割方法為：「以面臨道路（和平路
      ）部分之地籍線中心點為分割界點，由此向後延伸畫出一
      垂直於地籍線之分割線，割出兩筆土地。桃園縣大溪鎮○
      ○段327-B 部分分歸原告二人按應有部分乙○○67/145，
      丙○○78/145之比例保持共有。桃園縣大溪鎮○○段327-
      A 部分分歸被告甲○○所有。」等語云云。按「直轄市、
      縣（市）（局）政府應視當地實際情形，規定建築基地最
      小面積之寬度及深度；建築基地面積畸零狹小不合規定者
      ，非與鄰接土地協議調整地形或合併使用，達到規定最小
      面積之寬度及深度，不得建築。」，建築法第44條定有明
      文；復按，「建築基地與建築線接連部分之最小寬度，規
      定如下：一、建築基地不得小於桃園縣畸零地使用自治條
      例所定基地最小寬度之規定。」，桃園縣建築管理自治條
      例第8 條第1 項定有明文。而依據桃園縣畸零地使用自治
      條例之規定，系爭土地正面路寬在7 公尺以下，無論系爭
      土地屬何種使用分區，其最小寬度不得小於3 公尺。簡言
      之，桃園縣境內建築基地最小面積之寬度應在3 公尺以上
      。惟若依原告所提的分割方法，勢必使面臨和平路部分由
      原有面寬約3. 5公尺分割為僅剩1.75公尺，導致系爭土地
      之最小面積寬度未達3 公尺而成為不得建築之土地（甚至
      成為畸零地），而不能發揮土地應有的經濟效益。綜上所
      述，原告之分割方法窒礙難行。
    (二)被告主張之分割方法：
      按分割共有物，除應斟酌各共有人之意願、利害關係及共
      有物之性質外，尚應斟酌分得部分所得利用之價值、經濟
      效用等原則，最高法院84年度台上字第1538號、94年度台
      上字第1768號判決要旨可資參照。查兩造雙方均系爭土地
      上建有建築物，其中面臨和平路之部分（門牌號碼：桃園
      縣大溪鎮○○里○○鄰○○路118 號）為被告所有，而其他
      部分（門牌號碼：桃園縣大溪鎮○○里○○鄰○○路120-1
      、120-2 號）現則為原告等占有使用中。承前所述，原告
      之分割方法除將導致系爭土地最小面積寬度未達3 公尺而
      成為不得建築之土地外，亦將使系爭土地上之建築物遭受
      拆除之命運，如此，豈非讓兩造皆因分割而蒙受損害。是
      以，為避免此種情形發生，並使系爭土地之利用價值得以
      發揮，故系爭土地之分割方法應如桃園縣大溪地政事務所
      土地複丈成果圖所示，分割出327-A 、327-B 兩筆土地，
      使327-A 部分歸被告所有，327- B部分歸原告二人共有。
    (三)並聲明：
      1.原告之訴駁回。
      2.兩造共有坐落桃園縣大溪鎮○○段327 地號，地目為建
        ，面積169 平方公尺土地應予分割如附圖方案二所示，
        327-A 部分歸被告所有，327-B 部分原告歸二人共有。
三、本院之判斷：
    (一)原告主張系爭土地為兩造所共有，原告乙○○之應有部分
      為290 分之67、原告丙○○之應有部分為290 分之78、被
      告之應有部分為2 分之1 ，系爭土地並無因物之使用目的
      而不能分割等情，為被告所不爭執，復有原告提出系爭土
      地之土地登記謄本在卷可稽（見本院卷第5 頁），復經本
      院履勘現場屬實，有勘驗筆錄在卷可稽（見本院卷第76頁
      至第77頁），應堪信為真實。又兩造系爭土地之之分割方
      法，分別提出如附圖所示之方案一、方案二所示之分割方
      案，顯見兩造就系爭土地之分割無法達成協議，是此部分
      之事實堪以認定，合先敘明。
    (二)被告辯稱：原告乙○○之父親蕭家茂，與被告之母親蕭恬
      ，原係系爭土地之共有人，渠等前於民國50年9 月10日就
      系爭土地達成分割之協議，並訂立土地分割契約書，由蕭
      恬取得系爭土地之前面，由蕭家茂取得系爭土地之後面，
      是系爭土地已有分割之協議等語，並提出土地分割契約書
      1 份為證；原告則主張，上開分割協議書係50年9 月10日
      成立，已罹於時效，是難認兩造已有分割之協議等語。經
      查：
      1.按民法第824 條第1 項、第2 項規定：「共有物之分割
        ，依共有人協定之方法行之」、「分割之方法，不能協
        定決定者，法院得因任何共有人之聲請命為左列之分配
        」，顯然共有物之分割，原則上應依共有人協定之方法
        行之，須共有人不能協定分割，始得訴請法院裁判分割
        ，故在共有人已達成協定分割後，即不得再訴請分割。
        不動產共有人協定分割後，其請求辦理分割登記之消滅
        時效完成，共有人中為拒絕給付之抗辯者，該協定分割
        之契約，既無從請求履行，以達原有分割之目的，揆諸
        分割共有物之立法精神，自應認為得請求裁判分割；復
        按各共有人得隨時請求分割共有物，為民法第823 條第
        1 項前段所明定，此項規定，旨在消滅物之共有狀態，
        以利融通與增進經濟效益。不動產共有人協議分割後，
        其辦理分割登記請求權之消滅時效完成，共有人中有為
        消滅時效完成之抗辯而拒絕給付者，該協議分割契約既
        無從請求履行，協議分割之目的無由達成，於此情形，
        若不許裁判分割，則該不動產共有之狀態將永無消滅之
        可能，揆諸分割共有物之立法精神，自應認為得請求裁
        判分割，最高法院81年台上字第2688號著有判例、73年
        度台上字第4394號、95年度台上字第985 號著有裁判可
        資參照。復按，共有人成立不動產協定分割契約後，其
        分得部分所有權移轉請求權，係請求履行協定分割契約
        之權利，該協定分割契約即屬債權契約，則有民法第12
        5 條消滅時效規定之適用（參見本院67年台上字第2647
        號判例意旨），最高法院89年度台上字第333 號裁判意
        旨可資參照。
      2.被告提出上開土地分割契約書，其成立日期係50年9 月
        10日，而被告於98年4 月28日言詞辯論期日，辯稱系爭
        土地已有分割之協議，已逾上開契約成立之15年之消滅
        時效，而原告主張上開分割契約已罹於時效，顯見原告
        對於被告所舉之土地分割契約書，已為拒絕給付之抗辯
        ，是被告辯稱系爭土地已有分割之協議云云，即屬無理
        ，揆諸前開說明，原告仍得就系爭土地請求裁判分割。
    (三)按各共有人，得隨時請求分割共有物。但因物之使用目的
      不能分割或契約訂有不分割之期限者，不在此限；又共有
      物之分割，依共有人協議之方法行之。分割之方法，不能
      協議決定者，法院得因任何共有人之聲請，命為原物或變
      價分配。民法第823 條第1 項、第824 條第1 、2 項分別
      定有明文。其次請求共有物之分割，應由法院依民法第82
      4 條第2 項命為適當之分配，不受當事人主張之拘束。又
      分割共有物時，法院應參酌當事人之聲明、共有物之性質
      、經濟效用及全體共有人利益等情狀公平決之。又共有物
      分割之方法，須先就原物分配，於原物分配有困難時，則
      予變賣，以價金分配於各共有人，最高法院51年度台上字
      第271 號判例可資參照。再查：
      1.原告主張應依附圖方案一之分割方式分割，惟此經被告
        拒絕在案，辯稱：依原告主張之分割方案，將導致面臨
        桃園縣大溪鎮○○路之正面路寬不足建築基地最小面積
        之寬度3 公尺而無法建築等語，被告並提出附圖方案二
        之分割方式分割，然原告拒絕此分割方案，主張此分割
        方案將造成裡地（即附圖方案二之327-B 部分土地），
        無道路可供出入之情況發生等語。
      2.本院審酌原告提出之分割方案，其分割方案之優點在於
        兩造均可取得臨路之土地，而所面臨之道路為桃園縣大
        溪鎮○○路，為面寬6 公尺之馬路，此據本院勘驗現場
        確認無誤（見本院卷第76頁），此為大溪鎮○○○○街
        景點，此乃公眾週知之事實，假日期間人聲鼎沸，有原
        告提出照片3 紙為據（見本院卷第115 頁下方照片、第
        115 頁背面照片），臨路土地可供作開設店面之用，經
        濟價值甚高；惟此分割方案之缺點在於系爭土地臨路面
        積為4 公尺，經分割後，兩造各自取得臨路面積分別為
        2 公尺，此有卷附桃園縣大溪地政事務所98年3 月6 日
        溪地測字第0982000120號函所附之複丈成果圖可稽（該
        複丈成果圖將327-A 部分之土地面積、327-B 部分之土
        地面積分別記載為0.0085平方公尺、0.0084平方公尺，
        審酌系爭土地面積合計為169 平方公尺，上開記載應屬
        誤載，應係分別為85平方公尺、84平方公尺，特此敘明
        ），依據桃園縣政府98年3 月24日府工建字第09801000
        56號函附之桃園縣畸零地使用自治條例第2 條、第3 條
        第1 項第1 款規定：本自治條例所稱畸零地，係指本法
        第3 條規定地區內面積狹小或地界曲折或無法臨接建築
        線之基地，而面積狹小基地，係指建築基地深度與寬度
        任一項未達下列規定：一般建築用地者，正面路寬7 公
        尺以下，使用地區為甲、乙種建築用地及住宅區者，最
        小寬度3 公尺，最小深度為12公尺者，即屬自治條例所
        稱之面積狹小基地。因此，依據原告所提之分割方案，
        系爭土地分割後，其臨路之寬度未達3 公尺，即屬上開
        條例所稱之畸零地，審酌系爭土地之地目為建，依此分
        割方案結果，將使兩造所取得之土地均無法供建築使用
        。
      3.本院審酌被告所提出之分割方案，其分割方案之優點在
        於面臨大溪鎮○○路之土地（即附圖方案二327-A 部分
        之土地），其面臨和平路之土地未經分割，而有4 公尺
        之寬度，且其深度達17公尺，已非上開自治條例所稱之
        畸零地（即面積狹小基地），而得供建築使用；惟此分
        割方案之缺點在於非臨路土地部分（即附圖方案二327-
        B 部分之土地），非但未面臨和平路，其經濟價值顯低
        於327-A 部分之土地，且該部分之土地將形成袋地而無
        道路可供出入。被告雖稱327-B 部分土地之西側有鐵門
        ，可經由桃園縣大溪鎮○○段329 地號土地出入，此經
        本院現場勘驗明確，而依原告提出之現場照片（見本院
        卷第114 頁背面2 紙照片），同段329 地號土地現確實
        為一空地而無建物，尚並妨礙行人出入，惟依桃園縣大
        溪鎮地政事務所98年3 月19日函附同段329 地號土地之
        土地登記公務用謄本所示，同段329 地號土地乃係訴外
        人李昭來、許李傳炎、李嘉利、李嘉雄等人共有，且該
        土地之地目為建，面積亦達81平方公尺，並未記載為道
        路用地，且被告就同段329 地號土地業已形成既成巷道
        並經桃園縣大溪鄉公所或桃園縣政府列為養護道路乙節
        ，未能舉證以實其說，是難認此部分之道路為既成巷道
        而可供此方案之327-B部分土地之人出入。
      4.民法第824 條第2 項規定，共有物之分割方法得以原物
        分割或變價分配，且法院審酌方案，不受當事人主張之
        拘束，業如前述，而兩造所提出之分割方案，各有優劣
        ；然本院審酌系爭土地之兩側，即桃園縣大溪鎮○○段
        326 地號、328 地號土地，均為原告丙○○所有，此據
        被告於本院審理時供陳明確，並有同段328 地號土地之
        土地登記謄本1 紙可查（見本院卷第86頁），而系爭土
        地之共有人之人數僅有3 人，經原物分配結果，兩造各
        自取得之土地面積分別為85平方公尺、84平方公尺，尚
        非不能合理利用，本院審酌當事人之聲明、共有物之性
        質、經濟效用及全體共有人利益等情狀，將系爭土地變
        賣後，以價金分配之分割方式，亦未符兩造之土地利用
        最大利益。從而，本院綜合上開情狀，認原告提出之附
        圖方案一之分割方式，較被告提出之附圖方案二之分割
        方式及變價分割之方式，而符合系爭土地利用價值及利
        益，雖採原告提出之方案一之分割方式，將致兩造各自
        取得之土地，有造成畸零地而無法建築之情，惟兩造各
        自取得之土地面積分別達85平方公尺、84平方公尺，尚
        非甚微，且土地利用之方式甚多，例如將之舖設綠地建
        造公園、遊樂場，抑或擺放臨時攤位供店舖使用等，不
        一而足，非僅有建築房屋一途，且相較於被告提出之分
        割方案將形成袋地之問題，而變價分割之方式亦不符兩
        造對於土地利用之感情等一切情狀，本院認以附圖方案
        一之分割方式分割，較為妥適、公允。
      5.原告主張，若採附圖方案一之分割方式分割，伊願取得
        327-B 部分之土地，然被告因此多分得0.5 平方公尺，
        以公告現值每平方公尺15,754元計算，被告應補償原告
        7,877 元，始符公平云云；查，原告係自願取得327-B
        部分之土地，有原告提出民事準備書狀1 份在卷可稽（
        見本院卷第99頁），且依上開分割方式分割，兩造取得
        之土地面積，雖差有1 平方公尺，惟本院認兩造取得之
        土地價值，差異非鉅，自無以金錢補償之必要，是原告
        此部分之請求，即屬無理，不應准許。
    (四)末按，分割共有物具有非訟事件性質，兩造就共有物分割
      方法不能達成協議時，固得起訴請求裁判分割，然兩造各
      自主張之分割方法，僅供法院參考，法院依民法第824 條
      命為適當之分配，乃斟酌何種分割方法較能增進共有物之
      經濟效益，並兼顧兩造利益以為決定，不受任何共有人主
      張之拘束，亦不因何造起訴而有不同，縱法院認原告請求
      分割共有物為有理由，依法決定方法分割，被告應訴並提
      出不同主張，促使法院就如何為適法分割形成積極心證，
      均為渠等按當時之訴訟程度為伸張或防衛權利所必要，如
      僅因法院准許原告分割共有物之請求或採納其分割方案，
      即命被告負擔全部訴訟費用，顯失公允；本院酌量兩造均
      可因本件分割共有物而獲得相同之利益，故以兩造共有人
      應有部分比例負擔訴訟費用方不致失衡。從而，本件訴訟
      費用之負擔，應依兩造之應有部分之比例負擔，始屬妥當
      。
四、本件事證已臻明確，兩造其餘主張及舉證，經核與判決基礎
    不生影響，爰不另一一論述，附此敘明。
據上論結，本件原告之訴一部有理由，一部無理由，依民事訴訟
法第79條、第80條之1 ，判決如主文。
中    華    民    國    98    年    5     月    22    日
                    民事第三庭  法  官  陳心婷
以上正本證明與原本無異。
如對本判決上訴，須於判決送達後20日內向本院提出上訴狀。
                                書記官  林君燕
中    華    民    國    98    年    5     月    22    日

司法院資訊處製作；財團法人民間司法改革基金會備份。
